臺灣士林地方法院民事判決　　　　　　　93年度訴字第1010號
原　　　　告　庚○○
訴訟　代理人　胡坤佑　律師
複　代　理人　乙○○
被　　　　告　丙○○
兼法定代理人　戊○○
共　　　　同
訴訟　代理人　錢裕國　律師
　　　　　　　己○○
複　代　理人　丁○○
當事人間請求返還房屋事件，本院於94年6 月30日言詞辯論終結
，判決如下：
    主  文
原告之訴及假執行之聲請均駁回。
訴訟費用由原告負擔。
    事實及理由
一、原告主張：
  (一)原告於民國92年8 月12日以總價新台幣（下同）742 萬元向
    訴外人甲○○購買門牌號碼台北市○○○路○ 段73巷30號2
    樓（下稱系爭房屋）暨同號2 樓之1 建物（下稱系爭2 樓之
    1 房屋）2 間及其基地，其中系爭房屋及其基地之買賣價格
    為2,922,362 元，並於同年月21日完成所有權移轉登記。因
    甲○○就上開二不動產前已設定最高限額抵押900 萬元，向
    台北銀行貸款710 萬元，故買賣總價扣除貸款金額後差額為
    32萬元，原告已於92年8 月12日由台灣中小企業銀行五股分
    行匯至甲○○之台北銀行松山分行、帳號：00000000000 號
    之帳戶內，惟系爭房屋為被告丙○○及戊○○無權占有，經
    原告催討被告仍拒不返還。又就他人之物為使用收益，而無
    正當之權源者，即屬不法侵害他人之權利，自應成立侵權行
    為，而負損害賠償責任。被告占用之系爭房屋，內部有二間
    套房，目前市場出租行情為每間6,500 元，原告無法使用系
    爭房屋，每月受有13,000元之租金損失，爰依所有物返還請
    求權及侵權行為、不當得利法律關係請求被告遷讓返還系爭
    房屋，並自92年8 月22日至遷讓返還系爭房屋之日止，按月
    給付原告13,000元計算之損害金及按年息百分之5 計算之利
    息。
  (二)並聲明：
    1.被告應將門牌號碼台北市大同區○○○路○ 段73巷30號2
      樓房屋騰空遷讓返還予原告。
    2.被告應自92年8 月22日起至遷讓返還前開房屋之日止，按
      月連帶給付原告13,000元暨按年息百分之5 計算之利息。
    3.願供擔保，請准宣告假執行。
二、被告辯稱：
  (一)系爭房屋原為甲○○所有，被告戊○○與甲○○原為夫妻關
    係，並育有一子即被告丙○○，嗣甲○○與人通姦，經被告
    戊○○提出告訴並判決有罪確定，被告戊○○並對甲○○提
    起損害賠償之訴。系爭房屋為被告戊○○母子所居住，於被
    告戊○○提起上開民事訴訟請求損害賠償後，甲○○將系爭
    房屋及其基地以買賣為名，通謀虛偽意思表示將所有權全部
    移轉登記予原告。甲○○早於台灣高等法院92年度家上字第
    131 號被告丙○○提起請求扶養費之事件，當庭提出要被告
    母子遷出本件系爭房地之要求，系爭房地形式上雖過戶登記
    予原告，然台北銀行之房屋貸款債務人仍甲○○，原告與甲○○間所為系爭不動產移轉登記行為，為通謀虛偽意思表示
    ，應屬無效，是原告之請求為無理由。
  (二)並聲明：
    1.原告之訴及假執行之聲請均駁回。
    2.如受不利判決，願供擔保請准免為假執行。
三、兩造不爭執之事實：
  (一)系爭房屋原來是登記在甲○○名下，於92年8 月21日移轉登
    記於原告名下，且甲○○是同時將系爭房屋及系爭2 樓之1
    房屋移轉登記於原告名下。
  (二)系爭房屋之基地於92年10月23日方移轉登記於原告名下。
  (三)系爭房屋目前是被告二人居住使用。
  (四)系爭2 樓之1 之房屋目前由林謝美擔任房東出租他人。
  (五)原告於92年8 月12日匯款320,000 元給甲○○。
四、原告主張伊向甲○○買受系爭房屋並移轉所有權登記完畢，
    詎被告無權占用系爭房屋，拒不返還云云，被告辯稱：原告
    與甲○○就系爭房屋之買賣契約及所有權移轉登記行為均為
    通謀虛偽意思表示。是本件首應審究者為原告與甲○○就系
    爭房屋之買賣契約及所有權移轉登記行為是否為通謀虛偽意
    思表示？茲分述如下：
  (一)原告提出其與甲○○間之不動產買賣契約書及台灣中小企業
    銀行之匯款單等影本各一份，證明其與甲○○間確有買賣關
    係存在，被告辯稱原告與甲○○之買賣契約及所有權移轉登
    記行為係通謀虛偽意思表示並請求傳訊證人甲○○及原告為
    證，經查：
    1.證人甲○○於94年4 月20日於本院審理時證稱：「（問：
      系爭房子在買賣前是否有進出系爭房子？）只有在外面看
      過，我從來沒有帶原告進去屋內看過，只有帶到一樓，但
      是沒有帶去上二樓，是他自己上二樓的，是在92年8 月12
      日賣房子前幾天才帶去看過。」、「（問：收的租金如果
      跟貸款不平衡時如何處理？）我目前還沒有跟原告對過帳
      ，目前在平衡狀況中。」、「（問：你跟原告是在那裡簽
      賣買契約？）在原告辦公室，是我寫的，表格是文具行買
      的，其他特約事項是我們二人一起協商的。」、「（問：
      銀行貸款是何時到期？）我都只繳利息，一年一年簽約，
      沒有繳本金，我沒有告訴銀行我把房子賣了，在91年底有
      辦過一次展期，一次展15年，前面3 年繳利息，3 年後誰
      來繳貸款我跟原告還沒有約定。」、「（問：系爭房子的
      賣買契約為何有約定可以原價買回？）當初的約定我記不
      太清楚了，特約事項第6 條是我打的，我忘了為什麼要這
      樣寫。」、「（問：林謝美是何人？）是房東，因為我的
      房子也請林謝美當房東。」、「（問：為何你的房子要請
      一個第三人林謝美當房東？為何不回答？）以前我自己有
      些出租房子，常常有不理性的房客，我家人提議說把房子
      讓給人家來當房東，林謝美是我女友的媽媽，帳我另外跟
      他算。」、「（問：林謝美收到房租如何交給你？）不定
      期跟他拿，我名下的房子大約有幾十間房子，都是林謝美
      在當房東。」、「（問：房租如何算？）我另外跟林謝美
      算，帳我沒有特別管理。」、「（問：原告有無跟林謝美
      見過面？）沒有。」、「（問：你委託林謝美收的租金一
      個月多少錢？）我不清楚，我沒有統計，我的總貸款在台
      北銀行大約20幾萬元。」、「（問：林謝美收的租金是如
      何交給你？）她有交給我，沒有定期，也沒有特別的方法
      。」、「（問：你每月收到的租金是否剛好都跟利息金額
      一樣？）相當，不是完全一樣，因為利息是固定的，房租
      收入不一定。」、「（問：3 年後要開始繳本金是否有告
      知原告？）我忘了有沒有跟原告講這件事。」等語。
    2.原告陳稱：系爭2 樓之1 房屋的租金是甲○○在收，銀行
      貸款是甲○○在繳，伊永遠不用繳貸款，由甲○○永遠去
      繳，銀行貸款每月大約是2 萬多元的利息，借款人是甲○○，到期後銀行會要甲○○清償，不會找伊，伊不知系爭
      房子之銀行貸款3 年後就要繳本金。伊不認識林謝美，亦
      不知道系爭2 樓之1 房屋的房東是由林謝美擔任，伊與甲○○係在伊辦公室簽約，買賣尾款32萬元係伊手邊即有的
      款項，簽約當日伊即匯給甲○○云云。
    3.核諸上開原告及證人甲○○陳述之買賣及管理情形，有諸
      多不合常理之處，茲詳述如下：
      (1)甲○○與原告既同時在原告公司簽訂買賣契約，並共同
        協商買賣條款，而買賣尾款32萬元原告自稱係當時已擁
        有之現金，焉有不於簽約當時親自交付甲○○點收，反
        約定原告須以匯款方式支付尾款，再由原告大費周章前
        往銀行匯款之理？
      (2)原告既買受系爭2 樓及2 樓之1 房屋及基地，該房地之
        屋況、使用管理情形及銀行貸款分期繳納金額，均與原
        告息息相關，原告不僅於簽訂買賣之前未曾前往屋內查
        看過，甚至買受至今近二年間亦未曾前往，連起訴時庭
        呈之系爭系爭2 樓之1 房屋租賃契約書中收受租金之房
        東林謝美，亦不認識。而甲○○既已將系爭2 樓及2 樓
        之1 房地出售予原告，焉有將已出售房屋之租金交由其
        同居女友之母即林謝美收取租金，而且甲○○既未管理
        帳目，亦不清楚租金收取詳細金額，更未定期向林謝美
        收取系爭房屋之租金，實相悖與社會常理至極。又甲○○既不清楚租金詳細金額亦未管理帳目，又如何判斷系
        爭房屋貸款與租金是否完全相符？系爭房屋出售已近二
        年期既從未與原告對過帳，於本院審理時竟空口泛稱目
        前租金與貸款在平衡狀況中云云，而租金無論多寡於繳
        交貸款後，均有多退少補之情形，何謂平衡？除非系爭
        房屋之租金與甲○○自有其餘房屋之租金不須細分均屬
        甲○○所有，否則絕無不生退補之情形，原告既自稱為
        一家公司之負責人，而甲○○名下亦有數十筆房地供其
        管理，均屬有智識之士，焉有視7 、8 百萬元房地買賣
        如兒戲，恁意由林謝美收取租金自由轉交之理？更甚者
        ，系爭2 樓及2 樓之1 房地銀行貸款分期金額多寡，關
        係貸款能否按期繳納之情，如無法按期繳納，系爭房屋
        即有遭拍賣之風險，身為房屋所有權人之原告焉有毫不
        在乎之理？然系爭2 樓及2 樓之1 房地，於91年貸款展
        期後3 年起將須開始繳納本金，而非如買賣當時僅支付
        貸款利息，如此每月繳款金額大弧增加，出賣人甲○○
        竟證稱其忘了有沒有跟原告講這件事，而原告竟然亦不
        知系爭房屋之銀行貸款3 年後就要開始繳納本金，如原
        告確有買受系爭2 樓及2 樓之1 房地之事實，焉有對系
        爭二房地如此漠不關心之理？
    4.綜上，本院認被告所辯原告與甲○○之買賣契約及所有權
      移轉登記行為係通謀虛偽意思表示，應堪採信。
五、按表意人與相對人通謀而為虛偽意思表示者，其意思表示無
    效，民法第87條第1 項前段定有明文，原告與甲○○之買賣
    契約及所有權移轉登記行為既係通謀虛偽意思，其意思表示
    均無效。從而原告請求被告應將門牌號碼系爭房屋騰空遷讓
    返還予原告及被告應自92年8 月22日起至遷讓返還系爭房屋
    之日止，按月連帶給付原告13,000元及其法定遲延利息，均
    無理由，應予駁回。原告之訴既經駁回，其假執行之聲請，
    即失所依據，應併予駁回。
六、本件事證已明，兩造其餘攻擊防禦方法，於判決結果不生影
    響，爰不一一詳予論述，附此敘明。
七、訴訟費用負擔之依據：民事訴訟法第78條。
中　　華　　民　　國　　94　　年　　7 　　月　　15　　日
                  民事第一庭  法  官  陳靜芬
以上正本證明與原本無異。
如對本判決上訴須於判決送達後20日內向本院提出上訴狀。
中　　華　　民　　國　　94　　年　　7 　　月　　20　　日
                              書記官  陳秀蘭
